臺灣高等法院民事判決
109年度重上字第872號
上  訴  人  范揚隆  
訴訟代理人  莊秉澍律師
參  加  人  涂彥翔  
訴訟代理人  王新發律師
            王柯雅菱律師
被  上訴人  王春連  
法定代理人  王明俐  
訴訟代理人  甘大空律師
被  上訴人  邱淑芬  
            呂素緣  
共      同
訴訟代理人  林亦書律師
上列當事人間請求確認債權債務關係不存在等事件，上訴人對於
中華民國109年8月31日臺灣桃園地方法院107年度重訴字第475號
第一審判決提起上訴，本院於110年4月20日言詞辯論終結，判決
如下：
    主      文
一、原判決關於駁回上訴人後開第二項之訴部分，及該部分訴訟
    費用之裁判均廢棄。
二、確認被上訴人丁○○及丙○○就被上訴人乙○○所有桃園市○○區○○
    段00地號土地及其上同段219建號即門牌號碼桃園市○○區○○
    路0段00號建物（權利範圍均為全部）於民國104年8月21日
    設定登記之擔保最高限額新臺幣1,000萬元之抵押權（桃園
    市中壢地政事務所登記字號：壢登字第000000號；債權額比
    例：連帶債權1分之1）所擔保之債權不存在。
三、其餘上訴駁回。
四、第一、二審訴訟費用，由被上訴人丁○○及丙○○負擔二分之一
    ，餘由上訴人負擔。
五、參加訴訟費用由參加人負擔。
    事實及理由
壹、程序方面
　　按當事人得於訴訟繫屬中，將訴訟告知因自己敗訴而有法律
    上利害關係之第三人。就兩造之訴訟有法律上利害關係之第
    三人，為輔助一造起見，於該訴訟繫屬中，得為參加，民事
    訴訟法第65條第1項、第58條第1項分別定有明文。該規定所
    稱有法律上利害關係之第三人，係指第三人在私法或公法上
    之法律關係或權利義務，將因其所輔助之當事人受敗訴判決
    ，有致其直接或間接影響之不利益，倘該當事人獲勝訴判決
    ，即可免受不利益之情形而言，且不問其敗訴判決之內容為
    主文之諭示或理由之判斷，祇需其有致該第三人受不利益之
    影響者，均應認其有輔助參加訴訟之利益而涵攝在內，以避
    免裁判歧異及紛爭擴大或顯在化（最高法院94年度台抗字第
    1183號、97年度台抗字第414號、99年度台抗字第191號裁定
    參照）。查參加人因上訴人告知訴訟，主張其為上訴人因與
    被上訴人乙○○（下稱其姓名）間之消費借貸關係，而代償乙
    ○○債務之第三債權人，因原審認定其對乙○○之債權不存在，
    將導致上訴人對其代償行為恐衍生不當得利之法律爭議，故
    其就本件顯有法律上之利害關係，且願輔助上訴人，爰於民
    國110年3月17日具狀聲明參加訴訟（見本院卷第195至196、
    203至204、211至217頁），經核於法尚無不合，兩造對其參
    加復未提出異議而為言詞辯論（見本院卷第335至340頁），
    是參加人之訴訟參加，自應准許。　
貳、實體方面
一、上訴人起訴主張：
　　被上訴人乙○○於106年12月20日與伊簽立借貸合約（下稱系
    爭借貸合約），而向伊借款新臺幣（下同）1,150萬4,000元
    ，以代償其積欠參加人之債務，並約定借款期間自106年12
    月20日起至107年1月19日止，利息利率為月息1.5分，如有
    遲延清償，應按每日每百元2角加計違約金，系爭借貸合約
    並經公證，乙○○尚以其所有桃園市○○區○○段00地號土地暨其
    上同段219建號即建物門牌為桃園市○○區○○路0段00號建物（
    權利範圍均為全部，下合稱系爭房地），為伊設定擔保最高
    限額2,500萬元之抵押權（下稱系爭後順位抵押權）。又乙○
    ○前於104年8月21日尚以系爭房地為被上訴人丁○○及丙○○（
    下稱其姓名，與乙○○合稱被上訴人）設定擔保最高限額1,00
    0萬元之抵押權（下稱系爭前順位抵押權），然丁○○及丙○○
    對乙○○並無債權存在，且系爭前順位抵押權約定期限107年8
    月16日亦已屆滿，系爭前順位抵押權自應予塗銷。而乙○○別
    無其它資產可供清償對伊之債務，又怠於請求丁○○及丙○○塗
    銷系爭前順位抵押權，影響伊就系爭房地強制執行拍賣實益
    及所得受償數額。爰依民事訴訟法第247條第1項前段規定，
    訴請確認丁○○及丙○○就系爭前順位抵押權所擔保之債權不存
    在，並依民法第242條代位乙○○依民法第767條第1項中段規
    定，請求丁○○及丙○○塗銷系爭前順位抵押權。因而於原審聲
    明：㈠確認丁○○及丙○○就系爭前順位抵押權所擔保之債權不
    存在；㈡丁○○及丙○○應將系爭前順位抵押權登記塗銷。【原
    審為上訴人敗訴判決，上訴人聲明不服，提起上訴】。並於
    本院上訴聲明：㈠原判決廢棄。㈡確認被上訴人丁○○及丙○○就
    被上訴人乙○○所有系爭房地於104年8月21日設定之系爭前順
    位抵押權所擔保之債權不存在。㈢被上訴人丁○○及丙○○應將
    系爭前順位抵押權塗銷。
二、參加人輔助上訴人陳述：
　　伊於106年12月20日會同乙○○至民間公證人徐慧敏之事務所
    ，在上訴人及公證人徐慧敏面前，與乙○○逐一確認雙方歷次
    借貸及服務報酬款項，經結算後乙○○共欠伊1,150萬4,000元
    ，乙○○並出具聲明書載明其陸續向伊借款，累積上開借款本
    金未清償等語，請求公證人徐慧敏就此聲明書予以認證，而
    作成106年度桃院民認敏字第420號認證書，是乙○○對伊欠款
    計1,150萬4,000元，確屬實情。而乙○○則向上訴人借款1150
    萬4000元，以償還其對伊之債務，上訴人已依約代乙○○給付
    上開金額，而直接匯入伊之中國信託商業銀行股份有限公司
    （下稱中信銀行）南中壢分行帳號0000000000000000號帳戶
    （下稱己○○帳戶），乙○○上開向上訴人借貸之系爭借貸合約
    書，亦經公證人徐慧敏公證在案，上訴人對乙○○自有借貸1,
    150萬4,000元之本息債權存在。原判決卻認定其對乙○○之債
    權不存在，因而認乙○○無對參加人清償而向上訴人借款之需
    求，認事用法俱有違誤等語。
三、被上訴人則以：
  ㈠乙○○部分
　  伊自106年7月起已陸續出現失智症症狀，於106年12月20日
    已因精神障礙或其他心智缺陷而不能為意思表示或受意思表
    示，故伊與上訴人所簽系爭借貸合約及系爭後順位抵押權設
    定契約書均屬無效。又伊未向參加人借款及積欠其債務；而
    上訴人與參加人相互間資金往來頻繁，其等又分別為訴外人
    胥善資產管理股份有限公司（下稱胥善公司）之董事及董事
    長，可證渠等關係匪淺。再者，一般消費借貸期限少則3個
    月，多則數年，若有擔保品，更希冀借貸期間較長以賺取利
    息，然上訴人卻於取得系爭後順位抵押權後，與伊約定清償
    期僅1個月，悖於常情，應係上訴人與參加人共謀刻意製造1
    150萬4000元金流，而聯手對伊詐欺圖得不法利益，故上訴
    人對伊之債權係屬虛偽不存在，其就系爭前順位抵押權所擔
    保債權之存否自無確認利益等語，資為抗辯。並於本院答辯
    聲明：上訴駁回。
  ㈡丁○○及丙○○部分
　　乙○○於106年8月間經長庚醫療財團法人林口長庚紀念醫院（
    下稱林口長庚醫院）判定為欠缺意思能力之失智狀態，則乙
    ○○於106年12月20日與上訴人所簽系爭借貸合約書及系爭後
    順位抵押權設定契約書均屬無效。又參加人於106年6月27日
    起至107年6月27日止，自其帳戶（即己○○帳戶）匯款或轉帳
    至上訴人中信銀行南中壢分行帳號0000000000000000號帳戶
    （下稱上訴人帳戶）之款項高達2,664萬0,051元，逾106年1
    2月26日上訴人帳戶匯至參加人帳戶之金額。又前開2帳戶交
    易明細備註欄中，參加人匯予上訴人款項部分，尚有不同月
    份匯入相同金額3萬7,785元皆註記為薪資，參加人及上訴人
    分別為胥善公司之負責人及董事，上訴人應為參加人之受僱
    人。且上訴人於106年12月26日匯款1,150萬4,000元至參加
    人帳戶前1日，參加人帳戶及應為胥善公司使用之另一帳戶
    有匯款760萬元至上訴人帳戶，上訴人帳戶於106年12月26日
    另有現金存入460萬元，供上訴人造作於同日匯款1,150萬4,
    000元至參加人帳戶金流。故上訴人主張其貸與乙○○款項所
    取得之債權及系爭後順位抵押權並不存在，上訴人並已撤回
    臺灣桃園地方法院（下稱原法院）107年度司執字第13624號
    強制執行事件之聲請，難認其有何法律上不安狀態須受確認
    判決除去，更無代位乙○○請求伊等塗銷系爭前順位抵押權登
    記之權利。又丁○○於系爭前順位抵押權設定前，已取得乙○○
    所簽發附表一所示本票共55紙（下稱系爭本票），故丁○○對
    乙○○有該等本票計275萬元之票款及其原因關係消費借貸之
    本息債權，且在系爭前順位抵押權擔保範圍內。是上訴人主
    張系爭前順位抵押權擔保債權不存在及訴請伊等塗銷係爭前
    順位抵押權，均無理由等語，資為抗辯。並於本院答辯聲明
    ：上訴駁回。
四、本件經整理並與兩造協議簡化爭點後，確認兩造不爭執事項
    如下（見本院卷第206至207、336頁）：
　㈠乙○○於104年8月21日以其所有系爭房地為丙○○、丁○○設定擔
    保最高限額1,000萬元之系爭前順位抵押權，擔保債權確定
    日期為107年8月16日（見原審卷一第8至9頁，申請及登記資
    料詳見原法院105年度重訴字第312號卷一第117至124頁）。
　㈡乙○○於106年12月25日以系爭房地為上訴人設定擔保最高限額
    2,500萬元之系爭後順位抵押權（於106年12月21日送件申請
    ），擔保債權確定日期為136年12月19日（見原審卷一第9頁
    、本院卷第141至145頁，申請及登記資料詳見臺灣桃園地方
    檢察署108年度他字第7081號卷《下稱系爭他字偵查卷》第81
    至101頁）。
　㈢丁○○前以原法院105年度司票字第1829號裁定聲請對乙○○強制
    執行，原法院105年度司執字第38299號受理；嗣乙○○於該強
    制執行程序終結前對丁○○及丙○○提起債務人異議之訴，經原
    法院105年度重訴字第312號、本院106年度上易字第197號判
    決、最高法院以106年度台上字第2704號裁定確定（詳參該
    案歷審判決及本院所調該事件全卷，下稱另案債務人異議之
    訴）。
　㈣上訴人前以桃園地院所屬民間公證人徐慧敏事務所106年度桃
    院民公敏字第00114號公證書為執行名義，向原法院聲請強
    制執行乙○○之財產，經原法院以107年度司執字第13624號受
    理，上訴人於該強制執行程序進行中提起本訴，嗣於108年6
    月3日撤回該強制執行事件之聲請（見原審卷一第169至170
    頁，另詳見本院所調上開強制執行案卷）。
　㈤上訴人於106年12月26日匯款1,150萬4,000元至參加人帳戶內
    （見原審卷一第115頁）。
　㈥戊○○前於107年8月29日以桃園府前郵局000948號存證信函，
    催請乙○○應於107年9月18日前起訴或請求丁○○、丙○○塗銷系
    爭前順位抵押權，否則即代位行使（見原審卷一第40至42頁
    ）。
　㈦乙○○於108年3月21日經桃園地院107年度監宣字第901號裁定
    宣告為受監護宣告人，並選定甲○○為監護人及指定簡美娥為
    會同開具財產清冊之人（詳見本院所調上開字號之監護宣告
    案卷）。
　㈧系爭房地之價值，經原法院107年度司執字第13624號強制執
    行事件囑託鑑價結果，扣除增值稅後為1,321萬4,250元（詳
    見本院所調上開強制執行案卷）。　　
五、本院之判斷：
　　上訴人主張因乙○○向其借款，雙方於106年12月20日簽訂系
    爭借貸合約，乙○○並以系爭房地為其設定系爭後順位抵押權
    以擔保上開借款債權；乙○○前尚以系爭房地為丁○○及丙○○設
    定系爭前順位抵押權，惟丁○○及丙○○對乙○○並無債權存在，
    且系爭前順位抵押權約定期限已屆滿，乙○○別無其它資產可
    供清償系爭借貸合約之債務，又怠於請求丁○○及丙○○塗銷系
    爭前順位抵押權，影響其就系爭房地強制執行實益及所得受
    償之數額，故其得依民事訴訟法第247條第1項前段規定訴請
    確認丁○○及丙○○就系爭前順位抵押權所擔保之債權不存在，
    並依民法第242條代位乙○○依民法第767條第1項中段規定請
    求丁○○及丙○○塗銷系爭前順位抵押權等情，為被上訴人所否
    認，並以前詞置辯。是本件應審究之兩造爭點厥為：㈠乙○○
    於106年12月20日簽訂系爭借貸合約及公證書及106年12月21
    日為上訴人設定系爭後順位抵押權時，是否處於無意識或精
    神錯亂之狀態？㈡上訴人就丁○○及丙○○主張系爭前順位抵押
    權擔保之債權存否有無確認利益？丁○○及丙○○就系爭前順位
    抵押權之擔保債權是否存在？㈢上訴人得否依民法第242條規
    定代位乙○○行使民法第767條第1項中段權利而訴請丁○○及丙
    ○○塗銷系爭抵押權？經查：
　㈠乙○○於106年12月20日簽訂系爭借貸合約及公證書及106年12
    月21日為上訴人設定系爭後順位抵押權時，非處於無意識或
    精神錯亂之狀態：　　　　　　　
　⒈按未滿7歲之未成年人及受監護宣告之人，無行為能力。而無
    行為能力人之意思表示，無效；雖非無行為能力人，而其意
    思表示，係在無意識或精神錯亂中所為者亦同，此觀民法第
    13條第1項、第15條及第75條規定自明。上開規定旨在兼顧
    表意人權益及交易安全，而成年人如未受監護宣告，除有心
    神喪失、無意識或精神錯亂而達喪失意思能力程度之情形外
    ，所為之法律行為尚非無效（最高法院108年度台上字第251
    2號、108年度台上字第2356號判決參照）。又按所謂無意識
    ，係指全然欠缺意思能力，而不能為有效的意思表示而言。
    表意人行為時並非全然欠缺意思能力，縱不具正常之意思能
    力，亦難謂其意思表示係在無意識中所為（最高法院108年
    度台上字第878號判決參照）。可知，成年人如未受監護宣
    告，除能證明其意思表示確在無意識或精神錯亂中所為者外
    ，難謂其意思表示為無效（最高法院99年度台抗字第189號
    裁定參照）。
　⒉查乙○○前因其女兒甲○○聲請對其監護宣告，原法院於囑託長
    庚醫療財團法人桃園長庚紀念醫院（下稱桃園長庚醫院）於
    108年2月25日對其鑑定後，認其因混合型失智症、重度失智
    狀態，障礙程度為意思表示或辨識其意思表示效果之能力完
    全不能（見該監護宣告案卷所附桃園長庚醫院108年3月15日
    長庚院桃字第1071250260號函所附精神鑑定報告書），於10
    8年3月21日以107年度監宣字第901號裁定（下稱系爭監護宣
    告裁定）宣告其為受監護宣告人，固可參諸本院所調系爭監
    護宣告案卷。惟被上訴人主張乙○○於106年12月20日與上訴
    人簽署系爭借貸合約及系爭後順位抵押權設定契約書時已陷
    於無意識或精神錯亂之狀態一節，則為上訴人所否認。經查
    ：
　⑴參乙○○於106年12月20日簽署系爭借貸合約及公證書暨系爭後
    順位抵押權設定契約書「前」，在林口長庚醫院就其失智症
    之就醫過程：①106年7月28日在神經肌肉疾病科門診，門診
    紀錄單所載症狀為：記憶衰退1年多，近2至3個月內加速惡
    化，重複詢問、近期記憶受損、抑鬱、容易跌倒且有急促步
    伐、因家裡東西不見連續報案及常找不到東西等（見原審卷
    一第446頁）。②106年8月18日接受神經行為暨心理學檢查，
    其臨床失智症評分：記憶力、定向力、判斷和解決問題能力
    、社會事務處理、家居和嗜好及個人照料各項均為1分，總
    評分1分，屬輕度失智症（按0分為正常、0.5分為極輕度失
    智，1、2、3分分別為輕度、中度及重度失智，見原審卷一
    第451頁）。③106年8月22日接受腦部斷層掃描檢查結果（10
    6年8月25日神經肌肉疾病科門診紀錄單同下述1.）：1.局部
    腦部腫脹，隱約見於上額葉皮層，此發現可能與腦部擴散的
    臨床印象相符。倘經指示，建議以較高解析度的腦部斷層掃
    描進行創傷驗證。2.腦部其餘部位有輕微到中度缺血性腦中
    風，灰白質與腦幹空洞化。佐證慢性小血管疾病的症狀等情
    （見原審卷一第448至450頁）。並未顯示乙○○於上開就醫期
    間已因失智症而達到如前述桃園長庚醫院108年2月25日鑑定
    時所認定之為意思表示或辨識其意思表示效果之能力完全不
    能之狀態。
　⑵又參林口長庚醫院108年5月14日長庚院林字第1080350346號
    函覆原法院：據病歷所載，病人（即乙○○）自106年7月28日
    起陸續至本院神經肌肉疾病科門診就醫之主訴為持續1年之
    記憶障礙，經診斷為血管性失智症，腦部斷層檢查結果發現
    多次出現小中風，病人自106年8月25日回診後至107年7月31
    日始再次回診接受追蹤，依病人108年3月15日最近1次回診
    病情研判，病人於前次回診（107年11月30日）相比皆為重
    度失智症，臨床失智評估皆為3分，與病人初次就診（106年
    7月28日）相比，有明顯退步情形，臨床失智評估，病人之
    記憶力、定向感、解決問題能力、社區活動能力、家居嗜好
    及自我照料能力皆有中度至嚴重缺失，研判病人辨識能力應
    有影響等語（見原審卷一第138頁）。雖可知乙○○於107年11
    月30日回診時，其失智症已較106年8月間就診時惡化（從10
    6年8月18日臨床失智評估1分，退步為3分），然亦僅能認定
    乙○○於107年11月30日回診時，其因失智症所致辨識能力受
    影響程度，與其於108年3月15日回診時之病情相當，因而與
    前述桃園長庚醫院108年2月25日鑑定時之情況亦應雷同，然
    至多僅能回推至107年11月30日而認其於當時已因失智症導
    致辨識能力完全不能之狀態，無從推認其此等狀態於106年1
    2月底前即已發生或存在。
　⑶又乙○○於106年12月20日與上訴人簽署之系爭借貸合約尚經桃
    園地院所屬民間公證人徐慧敏於同日公證等情，有系爭借貸
    合約書及徐慧敏之公證書、認證書及乙○○之聲明書等在卷可
    參（見原審卷一第97至100、430至431頁），其於同日尚親
    自前往申請變更印鑑及申請印鑑證明，並表明將供後續設定
    不動產抵押權之用途，亦據桃園○○○○○○○○○110年2月5日桃市
    壢戶字第1100001495號函及所附乙○○印鑑條、印鑑變更登申
    請書及印鑑證明申請書等影本供參（見本院卷第179至185頁
    ）。證人徐慧敏復於檢察官偵訊時證述：認證時是由己○○、
    戊○○陪同乙○○到場，因乙○○借款金額較大，伊有向乙○○說明
    並確認聲明書內容，當時己○○也在場，與乙○○就雙方資金往
    來之匯款申請書、存提款單等單據為確認，該等單據伊有影
    印存證，當時乙○○並沒有否認這些借款，且對答都很順暢，
    看不出有智商偏低、心智低落情形等語（系爭他字偵查卷第
    387至388頁），而證人徐慧敏就其公證之系爭借貸合約並無
    利害關係，未見其有何甘冒偽證罪責而故為虛偽證述之可能
    性，是其證述內容，應堪信實。則乙○○於106年12月20日與
    上訴人簽署系爭借貸合約及系爭後順位抵押權設定契約書時
    所呈現之心智狀況，亦難遽認有何心神喪失、無意識或精神
    錯亂而達喪失意思能力程度之狀態。
　⑷參以乙○○於前揭⑵之林口長庚醫院所函覆就醫過程，其於106
    年8月間在林口長庚醫院神經肌肉疾病科門診時，臨床失智
    評估為輕度失智，且腦部斷層掃描檢查後，尚經建議以較高
    解析度之腦部斷層掃描進行創傷驗證，業如前述；乙○○之女
    兒即經系爭監護宣告裁定選定之監護人甲○○甚至於原審表示
    ：伊於106年6月間有告知凃彥翔，乙○○已經事情都不記得，
    也不記得伊云云（見原審卷一第322頁）。然若乙○○於106年
    底或更早即已顯現因失智症所致辨識能力嚴重缺損甚至全然
    喪失之情狀，何以乙○○於106年8月25日在林口長庚醫院神經
    肌肉疾病科門診後，間隔近1年方於107年7月31日再次回診
    ？乙○○之失智症是否如被上訴人所稱於106年底即惡化至全
    然欠缺意思能力之狀態，實非無疑。況經桃園地檢檢察官函
    詢結果，林口長庚醫院函覆：因病患自（106年）8月25日後
    並未回診追蹤，故無法判定其於（106年）12月底之失智程
    度等語，亦有該醫院109年1月22日長庚院林字第1090150063
    號函可參（系爭他字偵查卷第371、373頁）。對乙○○之失智
    症為長期追蹤治療之林口長庚醫院既無法根據其歷來回診狀
    況判斷其於106年底之失智程度，則被上訴人根據相同病歷
    資料主張乙○○於106年12月20日簽署系爭借貸合約及系爭後
    順位抵押權設定契約書時已陷於無意識或精神錯亂之狀態，
    自難認有據。
　㈡上訴人就丁○○及丙○○之系爭前順位抵押權擔保債權存否有確
    認利益，且丁○○及丙○○就系爭前順位抵押權擔保之債權均不
    存在：　
　⒈按當事人請求公證人就下列各款法律行為作成之公證書，載
    明應逕受強制執行者，得依該證書執行之：以給付金錢或
    其他代替物或有價證券之一定數量為標的者。公證法第13條
    第1項第1款定有明文。又抵押權人，於債權已屆清償期，而
    未受清償者，得聲請法院，拍賣抵押物，就其賣得價金而受
    清償。民法第873條亦有明文。而確認法律關係之訴，非原
    告有即受確認判決之法律上利益者，不得提起之，此為民事
    訴訟法第247條第1項前段所明定。而所謂即受確認判決之法
    律上利益，係指因法律關係之存否不明確，致原告在私法上
    之地位有受侵害之危險，而此項危險得以對於被告之確認判
    決除去之者而言。故確認法律關係成立或不成立之訴，苟具
    備前開要件，即得謂有即受確認判決之法律上利益，縱其所
    求確認者為他人間之法律關係，亦非不得提起（最高法院42
    年度台上字第1031號裁判要旨參照）。
　⒉查被上訴人既無法舉證乙○○於106年底已陷於無意識或精神錯
    亂之狀態，而乙○○斯時尚未經法院裁定監護宣告，揆之前揭
    ㈠之⒈之說明，自難謂其於106年12月20日與上訴人簽署系爭
    借貸合約及公證書暨系爭後順位抵押權設定契約書係在無意
    識中所為，即無從依民法第75條後段規定，認為系爭借貸合
    約及公證書、系爭後順位抵押權設定契約書及後順位抵押權
    設定登記行為係屬無效。又上訴人所執前揭徐慧敏公證書，
    已載明借貸人即乙○○於107年1月19日期限屆滿返還借款本息
    ，如不履行，應逕受強制執行等語（見原審卷一第97頁）。
    則上訴人自得依前揭公證法規定，以系爭借貸合約及公證書
    為執行名義逕向法院聲請對乙○○強制執行；亦得依民法第87
    3條規定，以系爭後順位抵押權向法院聲請准予拍賣抵押物
    即系爭房地。
　⒊而乙○○所有系爭房地，因先於104年8月21日為丁○○及丙○○設
    定擔保最高限額1,000萬元之系爭前順位抵押權，擔保債權
    確定日期為107年8月16日，繼於106年12月25日為上訴人設
    定擔保最高限額2,500萬元之系爭後順位抵押權，擔保債權
    確定日期為136年12月19日；且系爭房地經桃園地院107年度
    司執字第13624號強制執行事件囑託鑑價結果，扣除增值稅
    後為1,321萬4,250元，為兩造所不爭執（不爭執事項㈠㈡㈧）
    。則姑且不論上訴人是否因貸予乙○○款項而代償其對參加人
    之債務，因而對其取得1,150萬4,000元之借款債權，惟因系
    爭後順位抵押權之擔保債權確定日期為136年12月19日，上
    訴人於該擔保債權確定日期前尚非無另對乙○○取得受擔保債
    權之可能，反之，系爭前順位抵押權之擔保債權確定日期早
    已屆滿，即該抵押權擔保債權已然確定，若確定無擔保債權
    ，則上訴人將因實行系爭後順位抵押權，而對系爭房地全部
    換價有優先受償之法律上利益。則上訴人就丁○○及丙○○關於
    系爭前順位抵押權擔保之債權不存在乙節，自有確認利益。
　⒋次按本票雖為無因證券，然依票據法第13條規定之反面解釋
    ，票據債務人非不得以自己與執票人間所存抗辯之事由對抗
    執票人。倘執票人主張支票係發票人向其借款而簽發交付，
    發票人抗辯其未收受借款，則就借款已交付之事實，應由執
    票人負舉證責任（最高法院109年度台上字第47號、106年度
    台簡上第49號、105年度台簡上字第33號、104年度台簡上字
    第2號等判決參照）。且交付票據之原因多端，非謂一有金
    錢或票據交付，即得推論授受金錢或票據之雙方當然為消費
    借貸關係。若僅證明有票據之交付，未證明借貸意思表示互
    相一致者，尚不能認有金錢借貸關係存在。票據持有人倘主
    張其對發票人存在有如票載金額之消費借貸關係，經他造當
    事人否認時，執票人自應就借款已如數交付之事實，負舉證
    責任（最高法院109年度台上字第1045號、100年度台上字第
    1834號判決參照）。經查：
　⑴丁○○主張其對乙○○有系爭本票票載金額合計275萬元之票款本
    息債權，固據其提出系爭本票為證（見原審卷一第70至88頁
    ），丁○○並主張系爭本票之原因關係為消費借貸債權，即系
    爭本票為乙○○向其借貸時所簽發（見原審卷一第132頁、本
    院卷第205頁）；而乙○○則以丁○○應舉證有借貸資金之交付
    為由，否認與丁○○有關於系爭本票之借貸關係（見原審卷一
    第174、178頁、本院卷第205頁）。則揆之前揭所述，丁○○
    應就其已將系爭本票所表彰之借款交付予乙○○一節負舉證責
    任。丁○○及丙○○於原審固主張乙○○於另案債務人異議之訴係
    以簽發本票係遭訴外人邱振益要脅，其與丁○○丙○○間無任何
    消費借貸關係置辯，則應由乙○○舉證簽發系爭本票之原因事
    實云云（見原審卷一第187頁）。惟姑不論丁○○及丙○○所稱
    另案債務人異議之訴，其訴訟標的係確認如附表二所示之本
    票債權不存在，與本件系爭本票不同，即使以乙○○前揭抗辯
    而論，亦寓有其未收受丁○○所交付借款之意。則揆之前揭說
    明，仍應由丁○○就如票載金額之借款已交付事實，負舉證責
    任。
　⑵惟丁○○於本案僅提出系爭本票供參。經本院調取及提示另案
    債務人異議之訴全卷後，丁○○雖陳述有關系爭本票及其原因
    關係之借貸本息債權之全部證據資料，均已於本案及上開另
    案提出（見本院卷第126、205頁）。然經詳閱上開另案卷，
    丁○○於該案陳述其就乙○○借款均以現款交付，再請乙○○於其
    所備借據及本票簽名蓋章云云，而其所提證據資料，其中借
    據所載日期及本票號碼固均與系爭本票一致（另案債務人異
    議之訴一審卷一第130、164至218頁），惟該等借據俱僅記
    載：「茲借貸人乙○○向貸與人丁○○借款新臺幣……元，借貸人
    同意按月利率1.6%計算利息，惟恐口無憑，特立此據（本票
    號碼：……）」據此文義，僅能證明乙○○與丁○○間有金錢借貸
    合意，並據以簽發系爭本票，而確立系爭本票之原因關係，
    惟該等借據上既無乙○○「收訖」、「領得」或「收受」借款
    之記載，尚無從逕認丁○○已交付借款予乙○○；其次，丁○○所
    提出其金融機構帳戶存摺（其標示提領現金日期介於104年3
    月27日至104年12月4日，另案債務人異議之訴一審卷一第29
    1至305頁），雖有部分現金提領時間與系爭本票票載簽發日
    期重疊，然仍無從憑此證明丁○○即以該等資金為借款而交予
    乙○○。再者，丁○○所提出其記事本（所記載期間介於102年6
    月2日至104年3月24日間，另案債務人異議之訴一審卷一第1
    54至162頁），與系爭本票票載簽發日期介於104年3月30日
    至104年8月14日有所不同，而顯與系爭本票無涉。則綜據上
    述，丁○○就所主張之系爭本票原因關係即消費借貸，未能舉
    證借款已然交付之事實。
　⑶丁○○就系爭本票之原因關係即消費借貸，既未能舉證乙○○所
    否認之借款交付事實為不可採，自難認其確有交付借款之事
    實，則其主張對乙○○有系爭前順位抵押權所擔保之消費借貸
    及因該消費借貸關係而簽發之系爭本票票款等本息債權，即
    無從憑採。此外，丙○○並未主張及舉證其有何系爭前順位抵
    押權所擔保之債權存在。又丁○○及丙○○之系爭前順位抵押權
    擔保債權確定日期107年8月16日早已屆至，丁○○及丙○○已無
    從對乙○○另取得受系爭前順位抵押權擔保之債權。從而，上
    訴人訴請確認丁○○及丙○○就系爭前順位抵押權擔保之債權不
    存在，即屬有據。
　㈢上訴人尚無依民法第242條規定，代位乙○○行使民法第767條
    第1項中段權利而訴請丁○○及丙○○塗銷系爭抵押權之必要：
    　
　⒈按債務人怠於行使其權利時，債權人因保全債權，固得以自
    己之名義，行使其權利；惟此須以有保全債權之必要為前提
    ，即債權人不代位行使債務人之權利，其債權即有不能受完
    全滿足清償之虞時，債權人始有保全其債權之必要，而得行
    使代位權；倘債之標的與債務人之資力有關者，如金錢之債
    ，其債務人應就債務之履行負無限責任，債務人茍有資力，
    債權即可獲得清償，若債務人陷於無資力或資力不足，債權
    之經濟上價值即行減損，故代位權之行使應以債務人陷於無
    資力或資力不足為要件（最高法院88年度台上字第694 號裁
    判要旨、105年度台上字第1752號判決參照）。　　
　⒉查上訴人主張其對乙○○有1,150萬4,000元之消費借貸本息債
    權，而乙○○則除系爭房地外，別無其他財產等情，固據其提
    出系爭借貸合約書及公證書、匯款單、乙○○之稅務電子閘門
    財產所得調件明細表等為證（見原審卷一第97至100、115、
    121至123頁），另有原審調查之上訴人帳戶交易明及乙○○之
    稅務電子閘門財產所得調件明細表可參（見原審卷一第206
    、213、555至559頁）。惟丁○○及丙○○之系爭前順位抵押權
    擔保債權既經確認為不存在，如前所述，上訴人無論依公證
    法第13條第1項第1款規定，以系爭借貸合約及公證書為執行
    名義逕向法院聲請對乙○○強制執行，或依民法第873條規定
    ，就系爭後順位抵押權向法院聲請拍賣系爭房地，丁○○及丙
    ○○均無從主張有何受系爭前順位抵押權擔保之債權而參與分
    配，且依強制執行法第989條第3項之規定，丁○○及丙○○之系
    爭前順位抵押權亦將因系爭房地之拍賣而消滅，並應予塗銷
    ，無論對系爭房地拍賣價格、上訴人就系爭房地全部換價之
    優先受償，均無任何影響，上訴人債權之經濟上價值不因此
    受有減損。則揆之前揭說明，上訴人並無因保全其債權而代
    位乙○○請求丁○○及丙○○塗銷系爭前順位抵押權之必要。　　
六、綜上所述，上訴人依民事訴訟法第247條第1項前段規定，對
    被上訴人訴請確認丁○○及丙○○系爭前順位抵押權之擔保債權
    不存在，於法有據，應予准許，至上訴人依民法第242條規
    定代位乙○○依民法第767條第1項中段規定請求丁○○及丙○○塗
    銷系爭前順位抵押權，尚屬無據，不應准許。原審就前揭應
    予准許部分，駁回上訴人請求，即有未洽，上訴人就此部分
    指摘原判決不當，求予廢棄改判，為有理由，爰由本院予以
    廢棄，改判如主文第2項所示。至上訴人之請求不應准許部
    分，原審為其敗訴判決，則無不合，上訴意旨指摘該部分不
    當，求予廢棄改判，為無理由，應駁回其上訴。
七、本件事證已臻明確，兩造其餘之攻擊或防禦方法及所用之證
    據，經本院斟酌後，認為均不足以影響本判決之結果，爰不
    逐一論列，附此敘明。
八、據上論結，本件上訴為一部有理由，一部無理由，依民事訴
    訟法第450條、第449條第1項、第79條、第86條第1項本文，
    判決如主文。
中　　華　　民　　國　　110 　年　　5 　　月　　4 　　日
                  民事第六庭   
                      審判長法  官  陶亞琴
                            法  官  楊博欽
                            法  官  陳賢德
正本係照原本作成。
如不服本判決，應於收受送達後20日內向本院提出上訴書狀，其
未表明上訴理由者，應於提出上訴後20日內向本院補提理由書狀
（均須按他造當事人之人數附繕本）上訴時應提出委任律師或具
有律師資格之人之委任狀；委任有律師資格者，另應附具律師資
格證書及釋明委任人與受任人有民事訴訟法第466 條之1第1項但
書或第2項所定關係之釋明文書影本。如委任律師提起上訴者，
應一併繳納上訴審裁判費。
中　　華　　民　　國　　110 　年　　5 　　月　　4 　　日
　　　　　　　　　　　　    　書記官  張佳樺